【裁判字號】    91,訴,337
【裁判日期】    920814
【裁判案由】    山坡地保育利用條例
【裁判全文】
臺灣臺北地方法院刑事判決                          九十一年度訴字第三三七號
    公  訴  人  臺灣臺北地方法院檢察署檢察官
    被      告  甲○○  男  三.
右列被告因山坡地保育利用條例案件，經檢察官提起公訴（九十年度偵字第二三七四
一號）及移送併辦（九十年度偵字第二二九八九號），本院判決如左：
    主  文
甲○○無罪。
    理  由
一、公訴意旨略以：被告甲○○明知臺北縣石碇鄉○○段崩山小段一六○號土地乃其
    與告發人庚○○等人所共有，其應有部分僅為十八分之三，且該土地於民國六十
    八年十一月二十一日經行政院以台六十八經字第一一七○一號函核定，並經臺灣
    省政府於六十九年二月六日以六九府農山字第一二○一六六號公告為山坡地，詎
    竟未經管理機關之許可，亦未得告發人庚○○等其他共有人之同意，即於九十年
    四月間起，在上址之山坡保育地上，擅自占據開挖整地，嗣於九十年五月十一日
    ，始為臺北縣政府會勘查獲，因認被告涉有違反山坡地保育利用條例第十條之規
    定，而應以同條例第三十四條第一項論處之罪嫌。
二、按犯罪事實應依證據認定之，無證據不得推定其犯罪事實，刑事訴訟法第一百五
    十四條定有明文。又認定不利於被告之事實，須依積極證據，茍積極證據不足為
    不利於被告事實之認定時，即應為有利於被告之認定，更不必有何有利之證據；
    且刑事訴訟法上所謂認定犯罪事實之積極證據，係指適合於被告犯罪事實之認定
    之積極證據而言，雖不以直接證據為限，間接證據亦包括在內，然而無論直接或
    間接證據，其為訴訟上之證明，須於通常一般之人均不致有所懷疑，而得確信其
    為真實之程度者，始得據為有罪之認定，倘其證明尚未達到此一程度，而有合理
    之懷疑存在時，自不能以推測或擬制之方法，以為有罪裁判之基礎，最高法院著
    有三十年上字第八一六號、二十九年上字第三一０五號、七十六年台上字第四九
    八六號、四十年台上字第八六號等判例可資參照。次按山坡地保育利用條例第三
    十四條第一項之罪名，須行為人違反同條例第十條之規定，在公有或他人山坡地
    內，擅自墾殖、占用或從事開發、經營或使用，始得成立；該項犯罪既以「擅自
    」為其構成要件之要素，自應限於行為人無正當權源而擅自在他人所有之山坡地
    從事前揭開發行為，且其對於本身缺乏此項使用之權源具有認識，始得以該罪名
    相繩。
三、訊據被告甲○○堅決否認有何違反山坡地保育利用條例之犯行，辯稱：一六０地
    號土地雖然是共有，但我請人開挖的部分是以前我父親在耕種的，依據祖先的分
    管契約，我們家本來就有權使用，這塊土地荒廢了一段時間，我只是想要在這裡
    種植茶葉及水果，我有得到我的兄、姐戊○○、丁○○的同意等語。經查，本件
    被告所開挖之土地坐落於臺北縣石碇鄉○○段崩山小段一六○地號，該筆土地係
    告發人庚○○（應有部分三分之一）、被告（應有部分六分之一）、案外人吳水
    慶（應有部分六分之一）、案外人己○○（應有部分六分之一），及被告、案外
    人丁○○、戊○○、沈花、陳許秀香、許德松、陳許鳳嬌、許明忠、許高環、丙○○、己○○（以上十一人公同共有應有部分六分之一）所共有，均係自渠等之
    先人許秀厲（告發人庚○○之祖父）、許車前（許秀厲之弟）、許清枝（許秀厲
    之弟，被告之祖父）等人輾轉繼承而來等情，業據被告、告發人庚○○、證人丁○○、戊○○、丙○○、己○○等人一致陳述在卷，並有土地登記謄本一件附卷
    可稽；而臺北縣石碇鄉○○段崩山小段一六○號土地於民國六十八年十一月二十
    一日經行政院以台六十八經字第一一七○一號函核定，並經臺灣省政府於六十九
    年二月六日以六九府農山字第一二○一六六號公告為山坡地一節，亦有台北縣政
    府九十一年十月三十一日函一紙及台灣省政府公告影本一件在卷足憑，是被告於
    共有之山坡地上開挖整地之事實，應堪認定。次查，臺北縣石碇鄉○○段崩山小
    段一六０號土地為產業道路分割為上、下二部分，被告開挖之部分，係一六０地
    號土地位於產業道路下方之部分一節，業據告發人庚○○於本院至現場履勘時指
    陳明確，且有檢察官履勘現場筆錄一件、照片八張、台北縣警察局新店分局豐田
    派出所員警拍攝之現場照片六張等附卷可稽，亦堪信為真正。是本件所應審究者
    ，端在於被告使用位於產業道路下方之一六０號土地是否缺乏正當權源，及被告
    對於此項權源之欠缺是否具有認識而已。有關於此，本院根據以下理由，認為被
    告主觀上確係基於共有人合法權利之行使而開挖前揭土地，而無「擅自」開挖他
    人山坡地之故意：
    （一）被告所稱依據其先人所定之分管契約，其家族本來就有權使用一六０地號
          土地位於產業道路下方之部分一節，業據其提出立約人為案外人許秀厲（
          長房）、許車前（次房）、許清枝（三房）之毛筆字體契約影本一件附卷
          為憑。
    （二）雖上開契約影本一件係以描述自然環境，而非以地號、樁界區分之方式分
          配各房分管之土地範圍，致本院無從據此核對一六０地號土地位於產業道
          路下方之部分是否歸由被告父親使用，告發人庚○○亦否認渠等之先人曾
          就共有之土地為上開分管之約定；然經本院通知被告、告發人庚○○、證
          人丙○○、己○○、乙○○（石碇鄉彭山村村長）於本院九十二年七月四
          日上午十時二十分至現場履勘時，到場陳述土地之使用情形，告發人葉建
          宏之父親於現場附近之同小段一六三地號土地建有一棟房屋，並於同小段
          一五八地號、一五九地號耕作使用等情，業據證人庚○○證述屬實；衡以
          被告對於上開臺北縣石碇鄉○○段崩山小段一六三地號、一五八地號、一
          五九地號之土地，分別因繼承而擁有應有部分六分之一、三分之一、六分
          之一所有權之事實，有土地登記謄本三件在卷可稽，則被告與告發人葉建
          宏之先人若未曾就共有之土地約定各自之使用範圍，告發人庚○○之父親
          何有於被告擁有應有部分之土地建築房屋及耕種作物之權利？各該土地之
          共有人將如何使用共有之土地？是告發人庚○○所稱先人並未約定土地之
          使用範圍云云，應屬無稽，被告及告發人庚○○之先人確實有就共有之土
          地約定使用範圍之事實，應堪認定。
    （三）此外，一六０地號土地位於產業道路下方之部分，之前確係由被告之父親
          耕作使用，民國七十幾年休耕後，荒廢至今一節，業據證人乙○○及許明
          雄於本院履勘時證述明確，亦堪信為真正，被告所稱該部分土地係先人分
          配其父親使用等語，自堪採信。
    （四）參以被告於本件開挖行為之前，即獲得同自其父親繼承一六０號土地應有
          部分之兄、姐戊○○、丁○○同意等情，業據證人戊○○、丁○○到庭證
          述無訛，並有同意書影本一件附卷可稽。則被告依據其父親長年於一六０
          地號土地位於產業道路下方部分耕種使用，其他家族亦在其他共有土地建
          築房屋或耕作使用等情形，認定該部分土地係先人分配其父親之家族使用
          ，於取得兄、姐同意後，開挖該部分土地，主觀上即難認為其有何「擅自
          」於他人之山坡地開挖之故意。
    綜上所述，本件被告是否具有「擅自」開挖他人山坡地之故意，尚有合理之懷疑
    存在。揆諸前揭說明，被告之行為應與山坡地保育利用條例第三十四條第一項犯
    罪之構成要件有間。不能證明被告犯罪，依法應為無罪之諭知。
據上論斷，應依刑事訴訟法第三百零一條第一項，判決如主文。
本案經檢察官王怡菁到庭執行職務。
中    華    民    國        九十二      年      八     月     十四      日
                                      臺灣臺北地方法院刑事第二庭
                                                法  官    楊代華
右正本證明與原本無異。
如不服本判決，應於判決送達後十日內向本院提出上訴狀。
                                                書記官    廖純瑜
中    華    民    國        九十二      年      八     月     十四      日


司法院資訊處製作；財團法人民間司法改革基金會備份。
